【裁判字號】    89,判,3404
【裁判日期】    891130
【裁判案由】    綜合所得稅
【裁判全文】
最  高  行  政  法  院  判  決                  八十九年度判字第三四○四號
    原      告  甲○○
    被      告  財政部臺北市國稅局
    代  表  人  張盛和
右當事人間因綜合所得稅事件，原告不服行政院中華民國八十八年九月三日台八十八
訴字第三三二四七號再訴願決定，提起行政訴訟，本院判決如左︰
    主  文
原告之訴駁回。
訴訟費用由原告負擔。
    事  實
緣原告及其配偶余恭銘民國八十二年度有營利、薪資、利息所得計新台幣（下同）七
三四、○九二元，已超過當年度規定之免稅額、標準扣除額之合計數，未依所得稅法
第七十一條規定辦理綜合所得稅結算申報，被告乃核定其應補稅額一七、五一六元，
並依所得稅法第一百十條第二項規定，按所漏稅額一七、五一六元處以○、四倍之罰
鍰七、○○○元（計至百元為止），原告不服，申經復查，未准變更，乃循序提起行
政訴訟，玆摘兩造訴辯意旨如次：
原告起訴意旨略以：一、原告及配偶余恭銘未申報八十二年度綜合所得稅，及應補繳
稅款之金額，原告均不爭執。惟原告為一傳統之家庭主婦，原告之配偶為家長，其收
入較多，負責家計，原告僅偶而兼工，貼補家用，被告自應以原告配偶為納稅義務人
，或以原告夫妻併列納稅義務，重新發單補稅。二、被告引用所得稅法第十五條規定
，納稅義務人應將配偶之收入合併申報，否准原告之請求，惟夫妻本互為配偶，何者
為納稅義務人本由當事人之夫妻決定，被告無權決定列原告為納稅義務人，被告逕列
原告為納稅義務人，已逾越其職權並濫權，非民主法治之常規。三、民法於七十四年
修正後，夫妻之財產債務，已各有所屬，被告無視民法之修正，擅將夫妻雙方應納之
稅負，加諸原告一人，倘原告滯納，致受強制執行，豈不造成司法莫大之傷害。四、
我國所得稅法立法意旨在於稅賦之公平，所得多負稅多，所得少負稅少，原告夫妻所
得與負稅能力，以原告之配偶余恭銘為佳，被告竟以原告為納稅義務人，顯冒瀆了所
得稅法之精神。五、稅捐申報屬家庭事務之一，應由家長管理，民法第一千一百二十
五條定有明文，原告自得要求被告改列原告配偶為納稅義務人等語。
被告答辯意旨略謂：一、按「個人綜合所得總額，以其全年左列各類所得合併計算之
：第一類、營利所得．．．．第三類、薪資所得．．．第四類、利息所得．．．」「
納稅義務人之配偶，及合於第十七條規定得申報減除扶養親屬免稅額之受扶養親屬，
有前條各類所得者，應由納稅義務人合併報繳。」「納稅義務人未依本法規定自行辦
理結算申報，而經稽徵機關調查，發現有依本法規定課稅之所得者，除依法核定補徵
應納稅額外，應照補徵稅額，處三倍以下之罰鍰。」為所得稅法第十四條、第十五條
第一項及第一百十條第二項所明定。二、被告依據查得扣繳資料，核定原告未申報本
人及配偶漏報營利、薪資及利息所得計七三四、○九二元，除補稅外並按所漏稅額一
七、五一六元處以○．四倍罰鍰（計至百元），徵諸首揭規定，尚無不合。三、原告
主張應改以其配偶為納稅義務人及受處分人乙節，依現行所得稅法並無夫妻未申報核
定時以收入較高之一方作為納稅義務人及受處分人之規定，是本件原核定及處分以原
告名義為納稅義務人及受處分人，尚無違誤，應予維持。原告之訴並無理由，請予駁
回等語。
    理  由
按「凡有中華民國來源所得之個人，應就其中華民國來源之所得，依本法規定，課徵
綜合所得稅。」、「個人綜合所得總額，以其全年左列各類所得合併計算之：第一類
、營利所得．．．．第三類、薪資所得．．．第四類、利息所得．．．」、「納稅義
務人之配偶，及合於第十七條規定得申報減除扶養親屬免稅額之受扶養親屬，有前條
各類所得者，應由納稅義務人合併報繳。」、「納稅義務人未依本法規定自行辦理結
算申報，而經稽徵機關調查，發現有依本法規定課稅之所得者，除依法核定補徵應納
稅額外，應照補徵稅額，處三倍以下之罰鍰。」為所得稅法第二條第一項、第十四條
、第十五條第一項及第一百十條第二項所明定。本件原告及其配偶余恭銘八十二年度
有營利、薪資、利息所得計七三四、○九二元，已超過當年度規定之免稅額、標準扣
除額之合計數，未依所得稅法第七十一條規定辦理綜合所得稅結算申報，被告乃核定
其應補稅額一七、五一六元，並依所得稅法第一百十條第二項規定，按所漏稅額一七
、五一六元處以○、四倍之罰鍰七、○○○元（計至百元為止），原告不服，申經復
查，未准變更，乃循序提起行政訴訟，主張如事實欄所載，查原告及其配偶余恭銘八
十二年度確有上開營利、薪資、利息所得七三四、○九二元，應補繳稅款一七、五一
六元，均為原告所不爭執，依上開所得稅法第二條第一項之規定，原告及其配偶本均
有申報所得稅之義務，即均為納稅義務人，原告及其配偶固得協議由一方為納稅義務
人，合併申報所得稅。惟現行所得稅法並無夫妻未申報核定時，應以收入較高之一方
作為納稅義務人及受處分人之規定，且本件課稅及罰鍰之數額，原告及其配偶余恭銘
應納稅率均為百分之六，並不因以原告或其配偶余恭銘為納稅義務人或受處分人而有
不同，則被告以原告名義為納稅義務人及受處分人，核無逾越職權或濫權可言，本件
與原告之配偶余恭銘是否為家長或原告是否為家庭主婦及夫妻財產制度無涉，是原告
應依規定申報系爭所得而未申報，被告依首揭規定補徵漏報稅款一七、五一六元及處
以所漏稅款○、四倍之罰鍰七、○○○元（計至百元止），一再訴願決定遞予維持，
均無違誤。原告起訴意旨，難謂有理，應予駁回。
據上論結，本件原告之訴為無理由，爰依行政訴訟法施行法第二條、行政訴訟法第九
十八條第三項前段，判決如主文。
中    華    民    國     八十九      年     十一     月      三十       日
                    最 高 行 政 法 院  第 二 庭
                                審 判 長 法  官      陳  石  獅
                                         法  官      徐  樹  海
                                         法  官      彭  鳳  至
                                         法  官      高  啟  燦
                                         法  官      黃  合  文
右  正  本  證  明  與  原  本  無  異
                                         法院書記官  王  福  瀛
中    華    民    國     八十九      年     十二     月       四        日


司法院資訊處製作；財團法人民間司法改革基金會備份。
